臺灣高等法院高雄分院刑事判決　　　　　　　　　九十二年度上訴字第二六九號
　　上　訴　人　台灣屏東地方法院檢察署檢察官
　　被　　　告　乙○○
　　被　　　告　甲○○
右上訴人因被告違反廢棄物清理法等案件，不服臺灣屏東地方法院九十二年度訴字第
八九號中華民國九十二年九月十日第一審判決（起訴案號：臺灣屏東地方法院檢察署
九十一年度偵字第三七六一號、九十二年度偵字第三一一號），提起上訴，本院判決
如左：
      主  文
上訴駁回。
      理  由
一、公訴意旨略以：被告乙○○因需雞毛用以製造堆肥，遂自民國（下同）九十年十
    月間某日起，先後向未依廢棄物清理法第四十一條第一項規定領有廢棄物清除、
    處理許可文件之趙明光、呂建輝（以上二人均經原審法院判處有期徒刑一年，緩
    刑三年確定）購買雞毛。嗣乙○○即未經主管機關許可，提供屏東縣新園鄉○○
    ○段第四０五號等河川公地（係由乙○○之父劉清標名義承租），委託趙明光、
    呂建輝載運雞毛至該土地傾倒。九十年十月十四日十三時三十五分許，受趙明光
    僱用之被告甲○○，及呂建輝分別駕駛大貨車載運雞毛前往上開土地傾倒時，當
    場遭警員會同高屏溪流域管理委員會人員查獲。因認被告乙○○涉犯廢棄物清理
    法第四十一條第一項第三款未經許可提供土地堆置廢棄物罪嫌，被告甲○○共同
    涉犯同法第四十一條第一項第四款未領有許可文件清除廢棄物罪嫌云云。
二、按犯罪事實應依證據認定之，無證據不得認定其犯罪事實；又不能證明被告犯罪
    者，應諭知無罪之判決，刑事訴訟法第一百五十四條第二項、第三百零一條第一
    項分別定有明文。又犯罪事實之認定，應憑真實之證據，倘證據是否真實尚欠明
    確，自難以擬制推測之方法，為其判斷之基礎；而認定犯罪事實之證據係指足以
    認定被告確有犯罪行為之積極證據而言，該項證據自須適合於被告犯罪事實之認
    定，始得採為斷罪資料，最高法院著有五十三年臺上字第六五六號、二十九年上
    字第三一０五判例可參。且刑事訴訟上證明之資料，無論其為直接或間接證據，
    均須達於通常一般之人均不致有所懷疑，而得確信其為真實之程度，始得據為有
    罪之認定，若其關於被告是否犯罪之證明未能達此程度，而有合理懷疑之存在，
    致使無從形成有罪之確信，根據「罪證有疑，利於被告」之證據法則，即不得遽
    為不利被告之認定，亦有最高法院七十六年臺上字第四九八六號判例可稽。其以
    情況證據（即間接證據）斷罪時，尤須基於該證據在直接關係上所可證明之他項
    情況事實，本乎推理作用足以確證被告有罪，方為合法，不得徒憑主觀上之推想
    ，將一般經驗上有利被告之其他合理情況逕予排除，此觀諸最高法院三十二年上
    字第六七號判例自明。
三、公訴人認被告甲○○涉有廢棄物清理法第四十六條第一項第四款之罪；被告劉進
    土則涉有廢棄物清理法第四十六條第一項第三款之罪，無非係以被告甲○○係當
    場查獲之人及其自白，暨該土地係被告乙○○之父親所承租為其論據。
    查被告甲○○雖於審判期日未到庭陳述，惟原審訊據被告甲○○則堅詞否認有何
    前揭犯行，其辯稱：伊係受僱，係作臨時工，不知要領有廢棄物處理文件等語；
    本院訊據被告乙○○亦堅決否認上開犯行，辯稱：伊有種植水果，所以買來雞毛
    與稻草暫置該地攪和後，就載運至水果園作堆肥施用果樹，並非提供土地作堆置
    廢棄物之用等語。經查：
（一）、被告乙○○父親劉清標名義所承租上開土地上所堆置之雞毛係乙○○向被告
        呂建輝、趙明光二人買受，供與稻草混合後作堆肥施用果樹等情，業據同案
        被告呂建輝於偵查及原審審理時先後供稱：「我受僱於鳳山屠宰場載運雞毛
        ，乙○○以每輛約六、七百元向我買約六、七輛，並要我載到該處，共載約
        六、七輛雞毛是劉某說當肥料，他木瓜園要用，我以為雞毛並非廢棄物」等
        語（偵查卷第二一頁反面）；「乙○○有跟我買過雞毛，九十年開始跟我買
        ，我載了三台，一天一台車，一台車七百元，第三台車時就被查獲，他只跟
        我買了三台，我是開三Ｕ─五二六號車」等語綦詳（原審卷第二八、二九頁
        ）；同案另被告趙明光於原審法院審理時供稱：「有賣雞毛給乙○○，他說
        要種植木瓜要施肥，查獲那年我賣給他三台，一台一仟元，一天載一台，十
        月十四日被查獲後就沒有再去了，當時是駕駛ＺＲ─三六○號車，載了三次
        ，前二次是我自己載，第三次因為我沒時間，所以請甲○○幫我載」等語明
        確（原審卷第二六、二七頁），互核被告乙○○於偵查時供稱：「我是打算
        向他們二人共買十輛雞毛，但只載四輛就被查獲，從以前就如此做種田之肥
        料，我不知要取得何許可」（偵查卷第二四、二五頁），「不只查獲這一次
        ，以前就有載去倒，都是向他們買的，是我叫他們載去那裏倒的，是我向他
        們買雞毛來與稻草混合做成肥料，當天就載到木瓜園放一陣子再施肥，我並
        沒有把雞毛放在查獲地點過夜」等語（偵查卷第四六頁），及原審法院審理
        時供稱：「這塊地是我父親承租的，我用來作農，約從三年前開始我每年十
        月份都向趙明光和呂建輝買雞毛來作堆肥，我從八十九年開始買，八十九年
        買了約七台車，一台以壹仟元買進，呂建輝的車子比較小，所以一輛車八百
        元，九十年也是一樣」等語（原審卷第二二頁），及證人即當場查獲本案之
        河川巡防人員陳建良偵查中證稱：當場是堆置雞毛與稻草等語（偵卷第十一
        頁）對照觀之，並參以被告所提出現仍耕植尚未收成或廢除之果園現場相片
        （本院卷第六十至六十四頁），可見上開土地，被告乙○○確僅係用來將所
        買來之雞毛及稻草堆置混合攪和成有機堆肥，隨後便載至自己所經營之果園
        施用而已。此與一般明知他人係從事清除或處理廢棄物之業務，而故意提供
        土地供人堆置廢棄物使用之情形，尚屬有別。
（二）、查廢棄物分一般廢棄物及事業廢棄物二種，而一般廢棄物係指垃圾、糞尿、
        動物屍體或其他非事業機構產生足以污染環境衛生之固體或液體廢棄物，廢
        棄物清理法第二條第一項定有明文。而雞毛係家禽屠宰產生之羽毛，可作為
        有機質肥料之原料，係屬農業事業廢棄物，有附卷之農業事業廢棄物再利用
        種類及管理方式（編號四羽毛）及屏東縣政府九十二年七月八日屏府農務字
        第０九二０一一一九０九號函可參，依此說明，本件被告乙○○所購放置前
        開土地之雞毛既係源於雞隻屠宰場，經被告趙明光、呂建輝分別供述在卷，
        自應認為係屬非有害之事業廢棄物至明。又上開土地確係乙○○以其父劉清
        標名義向屏東縣新園鄉公所辦理承租使用，有屏東縣政府河川公第種植使用
        許可書附卷可稽（偵卷第四十八頁）。又前述堆置雞毛及稻草行為並無影響
        河川等情，已據證人陳建良證述明確。且按廢棄物清理法第四十六條第一項
        第三款規定「未經主管機關許可，提供土地回填、堆置廢棄物」，其立法意
        旨應係規範提供土地予他人利用，如為自己之廢棄物傾倒在自己使用之土地
        上時，則不屬之。故而，被告乙○○向呂建輝、趙明光二人買受雞毛，該雞
        毛即屬於被告乙○○所有，其暫時在上開自己承租之土地上用雞毛與稻草作
        堆肥，隨後載至果園施用之情，僅係就自己所有物之處理，其場所管理或處
        理過程縱有影響環境衛生上之不當（按被告未經許可處理堆肥之違規行為業
        經裁處罰鍰新台幣六萬元確定在案，有屏東縣環境保護局違反廢棄物清理法
        案件處分書在卷足參），亦與廢棄物清理法第四十六條第一項第三款之構成
        要件不合，檢察官認被告乙○○涉犯上開罪嫌，尚有誤會。
（三）、同案被告趙明光於偵查時供稱：「當天被查獲的司機是我僱用，經我檢視照
        片就是那位穿黃色雨鞋的，他叫甲○○，被查獲當日甲○○會載羽毛去倒，
        是因為我當天沒空，所以叫甲○○載過去。」等語（偵查卷第三五頁反面、
        第三六頁）；被告乙○○於偵查時供稱：「照片所示穿雨鞋不是在庭趙明光
        ，這個人是趙明光請的臨時工，當天是他開車去倒羽毛的」等語（見偵查卷
        第三七頁），綜上供述均核與被告甲○○於原審中所辯伊僅是臨時受趙明光
        僱用載運雞毛等情相符，足徵被告甲○○僅係臨時受趙明光之僱用載運上開
        雞毛之司機，並非從事清除或處理廢棄物之業者，應堪認定。
（四）、被告甲○○既係受僱為臨時工，且係臨時載運該雞毛至前址。按廢棄物清理
        法之立法意旨乃在於有效清除、處理廢棄物，改善環境衛生，維護國民健康
        ，廢棄物清理法第一條定有明文。被告之雇主趙明光雖未領有廢棄物清除許
        可文件而清除廢棄物，有違廢棄物清理法第四十一條第一項之規定，但據被
        告趙明光供稱不知賣雞毛給被告乙○○供作堆肥也要申請主管機關核發廢棄
        物許可文件。依理而言，被告趙明光連自己都不知要領有主管機關核發廢棄
        物許可文件，遑論向臨時工甲○○告知；而甲○○既不是長期從事載運雞毛
        之人，而僅係臨時受僱依指示載運至被告乙○○之土地上欲供作農作物之肥
        料用，其不認為此為廢棄物之清除行為，當亦不悖常情。是以甲○○既受僱
        於人，臨時載運，實難責其應知悉雇主之申請許可文件有無，而令其與雇主
        趙明光同負違反廢棄物清理法第四十六條第一項第四款之罪責。被告甲○○
        前開辯詞，核非虛妄。從而被告甲○○對僱主趙明光有無取得清除許可既不
        知情，且遍查全卷亦無積極證據可證，檢察官所指被告甲○○與趙明光彼此
        間有未領得廢棄物清除許可文件而從事廢棄物清除之共同犯意聯絡。足見被
        告甲○○此部份犯行，亦屬無據。
（五）、綜上所述，被告乙○○、甲○○所辯，尚可採信。公訴人認被告甲○○涉犯
        廢棄物清理法第四十六條第一項第四款之罪嫌，及認被告劉進土涉犯廢棄物
        清理法第四十六條第一項第三款之罪嫌，其所憑之證據，均即未達通常一般
        人均不致有所懷疑，而得以確信其為真實之程度。此外，復查無其他積極證
        據足資證明被告有何公訴人所指違反廢棄物清理法之犯行，揆諸前揭說明，
        自不得遽為不利被告事實之認定，被告等上開部份犯罪尚屬不能證明。
五、原審因認被告乙○○涉犯廢棄物清理法第四十六條第一項第三款之罪及被告甲○
    ○涉犯廢棄物清理法第四十六條第一項第四款之罪部分，均不能證明犯罪，而分
    別諭知無罪之判決，並無不合。檢察官上訴意旨仍執陳詞，指摘原判決此部份不
    當，請求撤銷改判為無理由，應予駁回。
六、被告甲○○經合法傳喚，無正當理由，不到庭，不待其陳述逕行判決。
據上論結，應依刑事訴訟法第三百六十八條、第三百七十一條，判決如主文。
本案經檢察官周章欽到庭執行職務。
中    華    民    國      九十三      年      二      月     十二   日
                              臺灣高等法院高雄分院刑事第七庭
                                  審判長法官  李春昌
                                        法官  黃憲文
                                        法官  莊飛宗
右正本證明與原本無異。
如不服本判決應於收受本判決後十日內向本院提出上訴書狀，其未述上訴理由者，
並得於提起上訴後十日內向本院補提理由書狀（均須按他造當事人之人數附繕本)「
切勿逕送上級法院」。
                                      書記官  謝永祥
中    華    民    國      九十三      年      二      月     十二   日
